【裁判字號】    98,交易,107
【裁判日期】    990111
【裁判案由】    業務過失傷害
【裁判全文】
臺灣高雄地方法院刑事判決             98年度交易字第107號
公  訴  人  臺灣高雄地方法院檢察署檢察官
被      告  甲○○
選任辯護人  顏宏斌律師
上列被告因業務過失傷害案件，經檢察官提起公訴（98年度偵字
第14152 號），本院判決如下：
    主  文
甲○○無罪。
    理  由
一、公訴意旨略以：被告甲○○係高雄市政府環境保護局小港區
    清潔隊隊員，負責手推清潔推車執行道路清潔工作，為從事
    業務之人，其於民國97年6 月30日上午6 時50分許，手推清
    潔推車沿高雄市小港區○○○路南下之機車專用道逆向（南
    向北）進行清潔工作，明知慢車應在劃設之慢車道上靠右順
    序行駛，在未劃設慢車道之道路，應靠右側路邊行駛，而依
    當時情形，並無不能注意之情事，竟疏於注意而未靠右順序
    行駛，適有告訴人郭孟如騎乘車號717-CCP 號重型機車，沿
    上開路段機車專用道由北往南方向直行而來，不及閃避被告
    甲○○置放該機車專用道上即平和東路以北第16支路燈處之
    清潔推車，上開機車左前車頭因而撞及該清潔推車之左車輪
    ，造成告訴人郭孟如當場人車倒地，並受有頭部外傷併嚴重
    腦挫傷出血、右側硬腦膜下出血、腦水腫、左側顱骨骨折、
    氣腦、左側鎖骨骨折、雙側肺炎、尿道感染等傷害，因認被
    告涉犯刑法第284 條第2 項前段之業務過失傷害罪嫌。
二、按被告未經審判證明有罪確定前，推定其為無罪；犯罪事實
    ，應依證據認定之，無證據不得認定犯罪事實。又不能證明
    被告犯罪者，應諭知無罪之判決，刑事訴訟法第154 條、第
    301 條第1 項分別定有明文。次按，認定犯罪事實所憑之證
    據，雖不以直接證據為限，間接證據亦包括在內，然而無論
    直接證據或間接證據，其為訴訟上之證明，須於通常一般人
    均不致有所懷疑，而得確信其為真實之程度者，始得據為有
    罪之認定，倘其證明尚未達到此一程度，而有合理之懷疑存
    在時，即難遽採為不利被告之認定，最高法院著有76年臺上
    字第4986號判例可資參照。又依刑事訴訟法第161 條第1 項
    規定，檢察官就被告犯罪事實，應負舉證責任，並指出證明
    之方法。因此，檢察官對於起訴之犯罪事實，應負提出證據
    及說服之實質舉證責任。倘其所提出之證據，不足為被告有
    罪之積極證明，或其指出證明之方法，無從說服法院以形成
    被告有罪之心證，基於無罪推定之原則，自應為被告無罪判
    決之諭知，最高法院亦著有92年臺上字第128 號判例可參。
三、本件關於證據能力之意見：按刑事訴訟法第159 條之5 規定
    ：被告以外之人於審判外之陳述，雖不符前四條之規定，而
    經當事人於審判程序同意作為證據，法院審酌該言詞陳述或
    書面陳述作成時之情況，認為適當者，亦得為證據。當事人
    、代理人或辯護人於法院調查證據時，知有第159 條第1 項
    不得為證據之情形，而未於言詞辯論終結前聲明異議者，視
    為有前項之同意。本判決以下所引之傳聞證據，雖無刑事訴
    訟法第159 條之1 至之4 明定之例外情形，依法原不具證據
    能力。然參以此等陳述既經檢察官與被告、辯護人均明知其
    有第159 條第1 項不得為證據之情形，猶未於言詞辯論終結
    前聲明異議，本院復審酌該等陳述作成之外部情況並無不當
    ，揆諸刑事訴訟法第159 條之5 規定，本院自得逕以前開證
    據方法採為認定事實之依據。
四、公訴人認被告甲○○涉犯前開業務過失傷害罪嫌，無非以告
    訴人郭孟如於偵訊時之供述、道路交通事故現場圖、道路交
    通事故調查報告表（一）（二）、談話紀錄表各1 份及現場
    照片8 張、高雄市車輛行車事故覆議鑑定委員會鑑定覆議意
    見書（收文號：48075 ）、高雄市立小港醫院診斷證明書1
    份為其論據。然訊之被告固坦承為清潔隊員，確有在上揭時
    、地清掃街道時，其放置在平和東路以北第16支路燈以南19
    公尺處之中山四路南下機車專用道安全島旁之清潔街道工具
    之手推車，與告訴人騎乘之機車發生擦撞之事實，惟矢口否
    認有何業務過失傷害犯行，辯稱：我是依照清潔隊的守則，
    以手推車執行清潔掃街業務，身穿反光警示工作服，手推車
    上亦漆有明顯反光警示標誌，插有紅色旗幟以避免危險，手
    推車是靜置停放的，我正在撿垃圾時，告訴人的機車車頭撞
    上手推車左車輪，本件交通事故係因告訴人騎車自行撞上手
    推車所致，我並沒有過失云云。經查：
(一)、被告為高雄市環保局小港區清潔隊隊員，於97年6 月30日上
    午6 時50分許，在高雄市小港區○○○路南下之機車專用道
    ，執行清潔掃街工作，被告身穿反光警示背心，頭戴安全帽
    ，將貼有反光警示標誌並插上大型紅色、長方形旗幟之手推
    車，放置在平和東路以北第16支路燈以南19公尺處之中山四
    路南下機車專用道安全島旁，並在手推車後方（南方）進行
    清掃工作，適告訴人郭孟如騎乘車號717-CCP 號重型機車，
    沿上開路段機車專用道由北往南方向直行而來，告訴人之機
    車左前車頭撞及被告放置在上開地點之手推車之左車輪，告
    訴人因而人車倒地，而發生交通事故一節，為被告所坦認，
    並有案發現場暨車損照片8 幀、道路交通事故調查報告表（
    一）（二）2 份、及道路交通事故現場圖1 紙在卷可稽（偵
    卷14-23 頁），復據被告於本院審理中坦認上情不諱，堪認
    屬實。又告訴人因此交通事故，而受有頭部外傷併嚴重腦挫
    傷出血、右側硬腦膜下出血、腦水腫、左側顱骨骨折、氣腦
    、左側鎖骨骨折、雙側肺炎、尿道感染等傷害，有高雄市立
    小港醫院診斷證明書1 份、及告訴人小港醫院病歷1 份在卷
    可證（偵卷6 頁、本院卷33-39 頁），且亦為被告所不否認
    ，故此部分事實亦堪採認。
(二)、然關於被告對本件車禍事故之發生是否有過失一節，被告堅
    詞否認就上開交通事故之發生有何過失，而以前詞置辯。按
    高雄市政府環境保護局之勞工安全衛生工作守則中關於「二
    、清掃作業安全守則」明文規定：1.清掃街道時，手推車請
    放置在來車方向前方約15-20 公尺處車道，以防車輛衝撞，
    並隨時提高警覺，注意前後來車，以策安全。2.清掃街道或
    夜間作業人員，應穿反光斑馬衣，戴安全帽（反光帽），有
    上開勞工安全衛生工作守則手冊1 冊附卷可參；且經本院就
    中山四路機車道之清掃方式函問高雄市政府環境保護局，亦
    經該局函覆：「小港區○○○○○路機車、腳踏車路段係屬
    單向，該路段係筆直、寬廣（約6.6 公尺）路段，機車道清
    潔維護方法是單人配置手推車進行清掃，手推車寬50公分，
    執行勤務時將手推車靠邊停放，並於手推車插立紅色為底之
    旗幟以大竹掃、畚基進行清掃作業，作業人員工作中穿著反
    光背心，反光斗笠（反光帽）、手套等個人安全防護裝置，
    另裝置垃圾之手推車於車身貼有反光標誌及插立旗幟為警示
    」，有高雄市政府環境保護局98年10月14日高市環三字第09
    80054571號函1 份在卷可證。觀本件道路交通事故現場圖及
    現場及車損照片顯示：車禍發生地點在中山四路南下平和東
    路以北之第16支路燈往南19公尺處，被告之手推車則停在車
    禍發生地點向南約2.4 公尺靠安全島處，告訴人機車則橫停
    在上開車禍發生地點向南13公尺之機車道中央處，告訴人機
    車並留有刮地痕，該刮地痕起點在上開車禍發生處向南2. 4
    公尺且距安全島1.6 公尺處，往西南方延伸11.7公尺為止，
    被告手推車左車輪受損，有上開案發現場暨車損照片8 張、
    道路交通事故現場圖1 份可證，以上開告訴人機車與被告手
    推車車禍後之相對位置，及告訴人機車刮地痕之起始距安全
    島僅有1.6 公尺等現場跡證，足見被告手推車擺放方式確實
    相當靠近安全島，參以被告手推車上確有明顯反光貼紙及紅
    色旗幟，被告亦身穿反光背心，有上開案發現場照片2 幀可
    參，以足使來車明顯辨識，堪認被告辯稱：於案發時，我在
    高雄市小港區○○○路南下之機車專用道，執行清潔掃街工
    作時，確實依規定將貼有車身反光標誌，其上插有紅色旗幟
    之手推車沿安全島直放擺置，且插有紅色旗幟並貼有反光貼
    紙之手推車前端向北，有扶手之手推車後端向南，且身上穿
    有反光背心進行清掃工作等語，應屬有據。是被告已依據高
    雄市政府環境保護局之勞工安全衛生工作守則之清掃作業安
    全規定而擺放手推車為清掃街道工作，以其手推車之設備、
    擺放方式，亦足使來車辨識閃避，被告應已盡其注意義務，
    就本件車禍之發生實難認有何過失。
(三)、就公訴意旨認被告明知慢車應在劃設之慢車道上靠右順序行
    駛，在未劃設慢車道之道路，應靠右側路邊行駛，而依當時
    情形，並無不能注意之情事，竟疏於注意而未靠右順序行駛
    部分，並以高雄市車輛行車事故覆議鑑定委員會鑑定覆議意
    見書（偵卷31頁）為其論據。然按慢車應在劃設之慢車道上
    靠右順序行駛，在未劃設慢車道之道路，應靠右側路邊行駛
    ，道路交通安全規則第124 條第2 項固有明文。惟被告係依
    高雄市政府環境保護局之勞工安全衛生工作守則將手推車請
    放置在來車方向前方車道，係以手推車為裝置清掃街道之垃
    圾及警告標誌之工具，並非駕駛人力手推車，自無所謂順、
    逆向，更無從靠右順序行駛（蓋在該機車道上如靠右則僅能
    將手推車放置在靠人行道旁，而無法進行靠安全島處之清掃
    作業），而無法上開規定適用甚明，是公訴人及高雄市車輛
    行車事故覆議鑑定委員會所指被告有未靠右順序行駛之過失
    的認定，自有誤會。至本件告訴人僅指訴其騎乘機車發生車
    禍等語（偵卷39頁），是亦無從以告訴人之指訴為不利被告
    之認定。
(四)、綜上所述，被告之辯解，應屬有據，本件依公訴人所提之證
    據實無從認定被告對本件車禍事故之發生有所過失，更無從
    對其就告訴人因本件車禍事故所受之傷害科以刑責。
五、本件公訴人認被告涉嫌前揭業務過失傷害犯行所憑之證據，
    尚未達於通常一般之人均不致有所懷疑，而得確信其為真實
    之程度，依刑事訴訟制度「倘有懷疑，即從被告之利益為解
    釋」、「被告應被推定為無罪」之原則，即難據以為被告不
    利之認定。此外，復查無其他積極證據，足資認定被告有何
    刑法第284 條第2 項前段之業務過失傷害犯行，自屬不能證
    明被告犯罪，依首開說明，自應為被告無罪之諭知。
據上論斷，應依刑事訴訟法第301 條第1 項，判決如主文。
本案經檢察官乙○○到庭執行職務。
中    華    民    國    99    年    1     月   11    日
                     交通法庭  法  官  陳億芳
以上正本證明與原本無異。
如不服本判決應於收受送達後10日內向本院提出上訴書狀，並應
敘述具體理由；如未敘述上訴理由者，應於上訴期間屆滿後20日
內向本院補提理由書（均須按他造當事人之人數附繕本）「切勿
逕送上級法院」。
中    華    民    國    99    年    1     月    11    日
                               書記官  林靜慧


司法院資訊處製作；財團法人民間司法改革基金會備份。
